【裁判字號】    96,交聲,1629
【裁判日期】    970221
【裁判案由】    違反道路交通管理處罰條例聲明異議
【裁判全文】
臺灣士林地方法院交通事件裁定        96年度交聲字第1629號
原處分機關  臺北市交通事件裁決所
異  議  人
即受處分人  甲○○
上列異議人即受處分人因違反道路交通管理處罰條例案件，對於
臺北市交通事件裁決所於民國96年11月15日所為之處分（原處分
案號：北市裁四字第裁22-AEU324447號），聲明異議，本院裁定
如下：
    主  文
原處分關於罰鍰新臺幣肆萬玖仟伍佰元部分撤銷。
上開罰鍰撤銷部分，不罰。
其餘部分（吊扣駕駛執照壹年《已執行完畢》及道安講習部分）
異議駁回。
    理  由
一、異議意旨略以：異議人即受處分人甲○○於民國95年9 月3
    日3 時25分許，駕駛車號2256─DM號自小客車行經臺北市○
    ○○路時，因飲酒而致呼氣酒精濃度達每公升0.57毫克，經
    警攔檢並以其有「汽車駕駛人酒精濃度超過規定標準（0.55
    以上）」之違規製單舉發，然前揭酒醉駕車之同一事實，業
    已經臺灣臺北地方法院檢察署檢察官以95年度偵字第20299
    號為緩起訴處分，令異議人應於緩起訴處分確定後三個月內
    向國庫支付新臺幣二萬元，緩起訴期間為一年，依照「一事
    不二罰」之法理，其不應再受到行政罰鍰之處罰，且異議人
    於95年間針對同一交通裁罰案件向臺灣士林地方法院聲明異
    議，該法院以95年度交聲字第1104號裁定撤銷原處分確定在
    案，而如今原處分機關又針對同一事件據以裁罰，於法自有
    未合，對原處分有所不服，為此聲明異議等語。
二、原處分意旨略以：異議人於95年9 月3 日3 時25分許，駕駛
    車號2256─DM號自小客車行經臺北市○○○路時，因飲酒而
    致呼氣酒精濃度達每公升0.57毫克，經警攔檢並以其有「汽
    車駕駛人酒精濃度超過規定標準（0.55以上）」之違規製單
    舉發，而同一違規事實，雖業經臺灣臺北地方法院檢察署檢
    察官以95年度偵字第20299 號為緩起訴處分確定，惟依據交
    通部95年7 月17日交路字第0950006986號函釋暨法務部行政
    罰諮詢小組第1 次會議紀錄結論之意旨，「緩起訴」本質屬
    附帶條件的「不起訴」處分，而依行政罰法第26條之規定：
    「一行為同時觸犯刑事法律及違反行政法上義務規定者，依
    刑事法律處罰之。但其行為應處以其他種類行政罰或得沒入
    之物而未經法院宣告沒收者，亦得裁處之。前項行為如經不
    起訴處分或為無罪、免訴、不受理、不付審理之裁判確定者
    ，得依違反行政法上義務規定裁處之。」故而異議人上開酒
    醉駕車之行為，同時觸犯刑事法律及違反行政法上義務，於
    緩起訴處分確定後，參照上揭函示及會議結論意旨，仍得依
    違反道路交通管理處罰條例而加以處罰，原處分機關臺北市
    交通事件裁決所於認定違規事實明確後，爰依道路交通管理
    處罰條例第35條第1 項第1 款、第24條第1 項第2 款之規定
    ，裁處異議人新臺幣四萬九千五百元之罰鍰，並吊扣駕照一
    年（吊扣駕照部分業已於96年11月19日執行完畢）及施以道
    安講習。
三、經查：
  (一)按「汽車駕駛人，駕駛汽車經測試檢定有下列情形之一者，
    處新臺幣（下同）一萬五千元以上六萬元以下罰鍰，並當場
    移置保管該汽車及吊扣其駕駛執照一年；因而肇事致人受傷
    者，並吊扣其駕駛執照二年；致人重傷或死亡者，吊銷其駕
    駛執照，並不得再考領：一酒精濃度超過規定標準。二吸食
    毒品、迷幻藥、麻醉藥品及其相類似之管制藥品。」又汽車
    駕駛人，有第35條第1 項規定之情形者，應接受道路交通安
    全講習，道路交通管理處罰條例第35條第1 項、第24條第1
    項第2 款分別定有明文。而汽車駕駛人飲用酒類或其他類似
    物後其吐氣所含酒精濃度超過每公升0.25毫克或血液中酒精
    濃度超過百分之0.05以上者，不得駕車，道路交通安全規則
    第114 條第2 款亦規定甚明。
  (二)異議人於95年9 月3 日3 時25分許，駕駛車號2256─DM號自
    小客車行經臺北市○○○路時，因飲酒而致呼氣酒精濃度達
    每公升0.57毫克，經警攔檢並以其有「汽車駕駛人酒精濃度
    超過規定標準（0.55以上）」之違規製單舉發，而同一事實
    並經臺灣臺北地方法院檢察署檢察官以95年度偵字第20299
    號為緩起訴處分，令異議人應於緩起訴處分確定後三個月內
    向國庫支付新臺幣二萬元，緩起訴期間為一年，而於96年10
    月22日期滿未經撤銷而確定，有臺北市政府警察局北市警交
    字第AEU324447 號舉發違反道路交通管理事件通知單影本、
    酒測單影本、臺灣臺北地方法院檢察署95年度偵字第20299
    號緩起訴處分書影本及臺北市交通事件裁決所96年2 月2 日
    北市裁三字第09631554700 號函在卷可稽，且為異議人所不
    爭執，是異議人上揭違規事實，堪以認定。
  (三)然依94年2 月5 日公布，95年2 月5 日施行之行政罰法第26
    條規定：「一行為同時觸犯刑事法律及違反行政法上義務規
    定者，依刑事法律處罰之。但其行為應處以其他種類行政罰
    或得沒入之物而未經法院宣告沒收者，亦得裁處之。前項行
    為如經不起訴處分或為無罪、免訴、不受理、不付審理之裁
    判確定者，得依違反行政法上義務規定裁處之。」其所揭示
    之所謂「一事不二罰」原則，探究其立法目的，無非以一行
    為同時觸犯刑事法律及違反行政法上義務規定時，由於刑罰
    與行政罰同屬不法行為之制裁，而刑罰之懲罰作用較強，依
    刑事法律處罰即足資警惕，實無一事二罰再處行政罰之必要
    ，但罰鍰以外之沒入或其他種類行政罰，因兼具維護公共秩
    序之作用，為達行政目的，行政機關仍得併予裁處。又此所
    稱「其他種類行政罰」，係指違反行政法上之義務應受「裁
    罰性」之「不利處分」而言，依行政罰法第2 條規定，應包
    括限制或禁止行為之吊扣證照處分及警告性之講習處分在內
    。至於刑事訴訟法第253 條之1 所指之緩起訴處分，係介於
    起訴與微罪職權不起訴間之緩衝設計，而在內容及要件上與
    依刑事訴訟法第252 條所為之不起訴處分均有所不同，又檢
    察官對被告為緩起訴處分時，依刑事訴訟法第253 條之2 第
    1 項規定對被告所為之指示及課予之負擔，雖非刑罰，但對
    被告多少都有財產減少及自由受限之影響，性質上可說是實
    質的制裁，且緩起訴制度雖以特別預防為優先考量，但在具
    體個案決定上，其實亦達到一般預防的作用及報應理念，基
    於一行為不二罰原則，被告既已就其行為受到實質之制裁，
    自不應因同一行為再受到國家的處罰。又「緩起訴」處分之
    最終雖使被告免於刑事訴追之效果，與「不起訴」處分之效
    果相同，但觀諸刑事訴訟法第253 條之1 第1 項係91年2 月
    8 日增訂，行政罰法係94年2 月5 日公布，而制定在後的行
    政罰法第26條第2 項僅臚列「不起訴處分或無罪、免訴、不
    受理、不付審理之裁判確定者」，而未將「緩起訴處分」納
    入，則此應係立法者有意排除，而非法律漏洞。故檢察官為
    緩起訴處分時如已對被告課予指示及負擔，應視為被告已依
    刑事法律受到處罰，則於緩起訴處分實質確定後，自不得再
    處以行政罰鍰。從而，汽車駕駛人之酒後駕車行為，經測試
    檢定酒精濃度超過規定標準時，其既違反道路交通管理處罰
    條例第35條第1 項第1 款所定之行政法上義務，同時又觸犯
    刑法第185 條之3 公共危險罪之刑事法律，則道路交通主管
    處罰機關除有上開行政罰法第26條第1 項但書規定，得處以
    其他種類行政罰之情形外，關於罰鍰部分，應依上開行政罰
    法第26條及道路交通管理處罰條例第10條規定，移送地方法
    院檢察署處理，於移送後，非有上開行政罰法第26條第2項
    所定不起訴等事由，得依違反行政法上義務規定裁處者，即
    不得再依道路交通管理處罰條例第35條第1 項第1 款規定，
    裁處行為人罰鍰之行政罰。
  (四)至於原處分機關雖另引交通部95年7 月17日交路字第095000
    6986號函釋暨法務部行政罰諮詢小組第1 次會議紀錄結論而
    謂「緩起訴」本質上屬「附條件之不起訴處分」，應有行政
    罰法第26條第2 項之適用云云。惟按法官依據法律獨立審判
    ，憲法第80條定有明文，各機關依其職掌就有關法規為釋示
    之行政命令，法官於審判案件時，固可予以引用，但仍得依
    據法律，表示適當之不同見解，並不受其拘束；司法行政機
    關所發司法行政上之命令，如涉及審判上之法律見解，僅供
    法官參考，法官於審判案件時，亦不受其拘束（司法院大法
    官會議解釋釋字第216 號解釋意旨參照），是前開交通部函
    釋，僅得供本院參考，本院並不受其拘束。況行政罰法為行
    政法中關於行政罰之總則性規定，是道路交通管理處罰條例
    之行政罰亦須遵循行政罰法之規定，其子法道路交通案件處
    理辦法之解釋及適用，更不得違反行政罰法之規定，併此敘
    明。
  (五)綜上所述，異議人酒後駕車之違規行為既經檢察官緩起訴處
    分確定，異議人並已接受相當於刑法之處罰，原處分機關仍
    依道路交通管理處罰條例第35條第1 項第1 款規定，裁處異
    議人新臺幣四萬九千五百元之罰鍰，即有未恰，此部份應由
    本院予以撤銷，並另為不罰之諭知。又原處分機關另依道路
    交通管理處罰條例第35條第1 項第1 款、第24條第1 項第2
    款之規定，裁處吊扣異議人駕駛執照一年（已於96年11月19
    日執行完畢）及參加道安講習之其他種類行政裁罰部分，於
    法並無不合，異議人此部分之異議，為無理由，應予駁回。
四、據上論斷，應依道路交通案件處理辦法第19條、第20條前段
    ，裁定如主文。
中    華    民    國    97    年    2     月    21    日
                  交通法庭法  官    周明鴻
以上正本證明與原本無異。
如不服本裁定應於裁定送達後5 日內向本院提出抗告狀。
                          書記官    丁梅芬
中    華    民    國    97    年    2     月    21    日


司法院資訊處製作；財團法人民間司法改革基金會備份。
